【裁判字號】    88,上易,1975
【裁判日期】    890111
【裁判案由】    詐欺
【裁判全文】
臺灣高等法院高雄分院刑事判決          八十八年度上易字第一九七五號
    上  訴  人
    即  被  告  丙○○○
                丁○○
                甲○○
    右二人共同
    選任辯護人  林幸郎
右上訴人因詐欺案件，不服臺灣屏東地方法院八十五年度易字第二七二三號中華民國
八十八年一月二十九日第一審判決（起訴案號：臺灣屏東地方法院檢察署八十五年度
偵字第六五五六號、六六七四號、六九七六號、八七０六號）暨移送併辦（八十六年
度偵字第六七一一號）提起上訴，本院判決如左：
      主      文
原判決關於丙○○○及丁○○詐欺與定執行刑部分撤銷。
丙○○○共同連續意圖為自己不法之所有，以詐術使人將本人之物交付，累犯，處有
期徒刑貳年捌月。
丁○○共同連續意圖為自己不法之所有，以詐術使人將本人之物交付，處有期徒刑壹
年捌月。
其他上訴駁回。
甲○○緩刑貳年。
丁○○上訴駁回部分（即明知不實之事項，而使公務員載於職務上所掌之公文書所處
有期徒刑陸月）與第三項所處之刑，應執行有期徒刑貳年。
      事      實
一、丁○○、丙○○○原係夫妻，丙○○○於民國（下同）八十三年間因賭博罪，經
    原審法院判處有期徒刑四月，於八十四年二月十五日執行完畢，其二人明知經濟
    狀況不佳，卻沉迷於賭博，無償債之能力，竟共同意圖為自己不法之所有，基於
    概括之犯意之聯絡，以經商須款週轉為由，連續誘使屏東縣枋寮鄉村民參加分別
    以丁○○名義為會首之互助會，或參加他人之互助會，再以超高之標息標得會款
    後，而由丙○○○簽發其本人名義或丁○○名義或其二人共同之名義之本票，交
    予各活會會員，旋即宣佈倒會，而所簽發之本票均不獲兌現，其情形如左：
（一）於八十四年五月二十五日，在屏東縣枋寮鄉地○村○○路七十六巷一號住宅內
      ，由丁○○任會首，丙○○○共同佯為向外招募，每會新台幣（下同）二萬元
      ，共七十四會（含會首及以丁○○名義參加一會）之民間互助會，並約定每月
      三日在前揭住處開標一次，而於八十五年七月三日，以標息一萬三千九百元之
      超高標息，標得一會後，使該會活會會員陷於錯誤，繳交扣除標息後之會款於
      丁○○夫妻二人，自八十五年八月三日起拒絕繳交會款，宣告倒會，該互助會
      活會員莊世宗等人始知受騙。
（二）於八十五年三月十三日，在上址內，由丁○○任會首，丙○○○共同向外佯為
      招集每會三萬元，共二十八會（含會首及另參加一會）之互助會，並約定每月
      十三日，在前揭住處開標，而於同年六月十三日以標息一萬六千元之超高標，
      標得一會，使該會活會會員陷於錯誤，繳交扣除標息後之會款於丁○○夫婦二
      人，其二人自八十五年八月十三日起，拒絕繳交死會會款，宣告倒會，該活會
      會員等人始知受騙。
（三）於八十五年四月二十六日，又在上址由丁○○任會首，丙○○○共同向外佯為
      招集每會一萬元，共四十一會（含會首及另參加一會）之互助會，並約定每月
      二十六日，在前址開標，而於八十五年七月三日以標息五千五百元之超高標標
      得一會，使該會活會會員陷於錯誤，繳交扣除標後之會款於丁○○夫妻二人，
      旋其二人自八十五年七月二十六日起，拒絕繳交死會會款，宣佈倒會，該會活
      會員等人始知受騙。
（四）佯以丙○○○名義參加楊淑真為會首，連同會首共五十六員，每會二萬元之互
      助會，於八十五年六月三十日，以一萬三千元之超高標息標得會款，使該會活
      會會員陷於錯誤，繳交扣除標息後之會款於丙○○○，並自八十五年八月三十
      日起拒繳會款，會首楊淑真及該會活會員始知受騙。
（五）佯以參加王秀麗為會首，連同會首共五十五員，每會三萬元之互助會（公訴人
      誤載為二萬元），嗣於八十五年六月二十五日，以一萬八千元之標息標得會款
      後，使該會活會會員陷於錯誤，而繳交扣除標息後之會款於丙○○○，並於八
      十五年七月二十五日起拒繳會款，會首王秀麗及該會活會員始知受騙。
二、丁○○知其夫妻倒會後，恐遭債權人追償，且其明知八十五年五月間，向甲○○
    之父王順興借得其屏東縣枋寮鄉○○段第八二九地號等五筆地擔保，向屏東縣枋
    寮區漁會貸有一百五十萬元，換言之，其與王順興間僅有一百五十萬元之債務關
    係，竟與其女甲○○串通，將其所有坐落屏東縣枋寮鄉○○段第二０四、二一一
    地號土地及其上建號第四十七號建物，虛構與甲○○父女間有五百五十萬元之債
    務關係，而於八十五年六月三十日，作價五百五十萬元出賣予甲○○之不實事實
    ，於八十五年八月九日，由丁○○委由不知情之代書，向屏東縣恆春地政事務所
    聲請以買賣為原因，向該所聲請所有權移轉登記甲○○，使該地政事務所承辦人
    員不察，將該不實事項登載於職務上所掌之公文書，足以生損害於丁○○、丙○○○之債權人及該地政機關地政管理之正確性。
三、案經戊○○、王曉玲、壬○○、癸○○、己○○、辛○○訴由臺灣屏東地方法院
    檢察署檢察官及檢察官自動檢舉（甲○○部分）偵查起訴暨庚○○○訴由同署檢
    察官移送原審併辦。
      理      由
壹、詐欺部分：
一、訊據被告丙○○○固供認有於右揭時地以丁○○為會首名義，由其對外召募如事
    實欄（一）（二）（三）之互助會，或以其名義或以丁○○名義，參加如事實欄
    （四）（五）之互助會，而以如事實欄所載之標息標得會款，簽發本票予各該會
    活會會員收執，以繳交死會會款，嗣宣佈倒會，該等本票均不獲兌現之事實不諱
    ，惟矢口否認詐欺犯行，辯稱：伊因欠錢，為了還債才標會，另辯稱：標會為做
房地產生意，以會養會致週轉不靈，伊無詐欺之意云云。訊之被告丁○○，亦矢
    口否認詐欺犯行，辯稱：伊與丙○○○分居二年多，伊全心照顧母親，未收到任
    何錢，互助會之事，伊全然不知情，是丙○○○沉迷賭博，一手造成的云云。
二、然查右揭事實，業據告訴人戊○○、乙○○、壬○○、鄭明進、癸○○、己○○
    、辛○○分別於偵審中指訴綦詳，並有本票影本，及會單影本多紙附卷可稽，而
    被告丁○○於前開互助會開標時有在場，除據告訴人壬○○、戊○○、乙○○於
    原審八十六年一月十三日訊問時指訴明確，並經甲○○分別於原審八十六年一月
    八日、同年一月十三日供述：我是受僱於丁○○夫妻，他們二人住一起，我是受
    雇照顧他們小孩；以丁○○為會首之互助會會款均交給丙○○○，標會時丁○○
    有時也有在場等語明確，即被告丁○○亦不否認標會時，伊有時亦在場，伊稱因
    簽賭六合彩輸錢才到處向人借錢等情（本院八十六年一月二十七日訊問筆錄），
    足見丁○○、丙○○○間，確有犯意之聯絡，行為之分擔，均係共同正犯。是被
    告丁○○以：伊與丙○○○分居二年未住在一起，且對於前開互助會伊全然不知
    情，要係事後卸責之詞，又丙○○○沉迷於賭博致負債累累之情，已據丁○○陳
    明無訛，被告丙○○○於本院亦自承因欠錢，為了還債才標會，且以會養會致週
    轉不靈，而所標得之會依事實欄（一）所載二萬元之互助會，標息高達一萬三千
    九百元；事實欄（二）所載三萬元之互助會，標息高達一萬六千五百元，事實欄
    （三）所載一萬元之互助會，標息高達五千五百元，事實欄（四）所載二萬元之
    互助會，以高達一萬三千元之標息標得會款，可見其搶標之殷，需款恐急，勢在
    必得之情，難以遑顧是否能如期續繳死會會款，而就前述八會互助會，估計每月
    應繳交之死會款高達二十餘萬元，被告丁○○、丙○○○沉迷於賭博，供稱僅投
    資房地產，別無其他生財之道，又如何負擔每月如此沉重之死會會款，益見其二
    人有意圖不法所有之詐欺犯意。罪証已臻明確，被告丁○○、丙○○○所為上開
    辯解，顯係卸責之詞，不足採信，其二人詐欺犯行堪以認定，應依法論科。
貳、明知為不實之事項，使公務員登載於職務上所掌之公文書罪部分：
一、訊據被告甲○○、丁○○，均矢口否認有虛列假債權，將丁○○所有坐落屏東縣
    枋寮鄉○○路二０四、二一一地號土地及地上建物，向恆春地政事務所聲請以買
    賣原因移轉登記於甲○○之情事，丁○○辯稱：伊確有欠王順興家五百五十萬元
    ，非虛列債權云云。甲○○則辯以：丁○○欠我家三百五十萬元，其中一百五十
    萬元，丁○○拿我家之土地向漁會借款，及我標的會錢借給他，並有三萬、五萬
    不等之小額借款，及承受該不動產上向土地銀行之抵押貸款二百多萬元，合計五
    百五十萬元，非虛列債權云云。
二、惟查被告丁○○、甲○○、訴外人王順興即甲○○之父等人經檢察官及在原審隔
    離訊問後，就雙方間債務關係及如何商談，以五百五十萬元作價，由甲○○承受
    丁○○所有之前開房地，以抵銷雙方間債務關係一事，其等在偵審中則有以下之
    供述不一致情形：(1)債務關係部分：甲○○於偵查中供稱：丁○○、丙○○○與
    伊家間有五百五十萬元債務關係，丁○○欠伊家三百五十萬元及幫丁○○還房屋
    抵押貸款二百萬元，合計五百五十萬元，其中一百五十萬元是丁○○拿伊家魚池
    土地向漁會借貸；另外二百萬是伊有參加丁○○之互助會，有一萬的及三萬的各
    一會，另外以伊人頭頂了一個二萬的會，會是他太太的會。另外伊有參加別人的
    會二會各一萬元，加起來約一百多萬元，伊去標會，錢給丁○○云云（見八十五
    年十一月二十六日偵訊筆錄）；王順興於偵查中證述：丁○○以伊土地去抵押，
    向漁會借款一百五十萬元，加上伊女兒之會借丁○○標，另丁○○陸續向伊借款
    ，二十萬元有二、三次或三、四次，十五萬元有一、二次、三十萬元有二次，五
    萬元有三、四次，共欠伊五百五十萬元，欠伊女兒多少，則不清楚云云（八十五
    年十一月二十六日偵訊筆錄）；丁○○則稱：我有向他父親借一百五十萬元，另
    外向他女兒借二個會都是一萬元，共一百萬元，另外一百萬元我欠她薪水及我太
    太（丙○○○）向他借的（偵卷五十七頁）。(2)商談之次數及參與之人亦有如下
    之不一致，甲○○供稱：談過五、六次，決定那次是白天在我家，丁○○及我父
    在談（八十五年十一月二十六日偵訊筆錄）；王順興稱：談了半個月至一個月都
    在我家談，當時有我女兒及丁○○、我太太、我兒子在旁，談時是在晚上云云（
    原審八十六年一月十三日訊問筆錄），丁○○則謂：我到王順興家談，在場有我
    及王順興及其女兒甲○○及她母親，談了一次就到代書處辦理手續云云（原審八
    十五年十二月二十三日訊問筆錄）。
三、互核其等上開所供，甲○○、丁○○所稱，前開三百五十萬元債務關係，其中一
    百五十萬元係丁○○向王順興借地貸款，經查被告丁○○確於八十五年五月間，
    以王順興所有枋寮鄉○○段第八二九地號等五筆土地，向屏東縣枋寮區漁會借款
    一百五十萬元，有該漁會繳款催告書、該地號土地登記簿謄本在卷可稽，則此一
    百五十萬元債務關係，應可認為真實。另外二百萬元債務關係，甲○○依上揭於
    偵查時所供：係被告丁○○、丙○○○與伊間借貸（標得二會款約一百萬元借予
    丁○○）及其餘參加丁○○、丙○○○之互助會，係有關會款債務關係，尚不及
    丁○○與其父王順興間一百萬元之借貸關係，核與丁○○、王順興前所供述，另
    外二百萬元之債務關係之成因明顯出入，又於渠等間，商談以相互間債務關係互
    為抵銷，而以買賣為原因，登記丁○○之房地登記予甲○○之時間、次數、參與
    商談在場之人，亦有如上所述之不一致情形，況王順興既稱丁○○欠伊女兒多少
    錢，並不清楚，甲○○不知其父與丁○○間有一百萬元之借貸關係，要如何作價
    五百五十萬元，成交此一房地買賣，則所謂被告丁○○、丙○○○與甲○○父女
    間有五百五十萬元之債務關係，顯然不實。
四、況從甲○○前開所述：伊有參加丁○○夫妻一萬、三萬元互助會各一會，另標走
    各為一萬元之互助會二會借予丁○○，另有二萬元之會頂給丙○○○，則甲○○
    每月所負擔之互助會款達高達八萬元，其於原審自承八十三年間自三信商校肆業
    ，受僱於丁○○夫妻僅月薪一萬多元，受僱前沒有財產等語（原審八十七年十二
    月三十日審判筆錄），其焉有能力負擔每月高達八萬元之會款？甲○○另於原審
    八十六年一月八日時供陳，伊受僱於丁○○夫妻，薪水向丙○○○拿，丙○○○
    尚欠伊薪水五、六萬元，而王順興與丁○○間之一百萬元借貸債務及一百五十萬
    元向漁會抵押借款尚未結清，參以丁○○於原審八十五年十二月二十三日訊問時
    言及：伊自八十一年間就沒有工作，偶打零工，除投資房地產、付銀行利息及付
    會款，才向王順興借款並參加互助會標會來生活，生活己陷人困頓，難以清償債
    務，此事甲○○既受僱於丁○○夫妻，應已了然於胸，甲○○竟肯再標得二會，
    將二會之會錢約一百萬元借予丁○○使用，且其等間既有數百萬元之金錢往來，
    卻未書立借據以求保障，又無法提出證明，顯違常情。
五、丁○○於本院就另外二百萬元債務關係，嗣雖改稱：向王順興女兒甲○○借了二
    個互助會標金一百萬元，另向王順興借票週轉約一百萬元；該一百萬元係向王順
    與借得十六萬元及二十二萬元之支票及臨時急用之利息小額借款，本金部分約六
    十萬元，加上利息才約一百萬元云云（原審八十五年十二月二十三日訊問筆錄）
    。要與前開王順興於偵查中所言，每次借款之金額未有吻合，難以採信。
六、丁○○與甲○○間曾有男女間曖昧關係，經丙○○○報警究辦，（見丙○○○於
    本院八十六年一月二十七日訊問筆錄），可見其等間關係匪淺，而丁○○夫妻既
    與多人間債務未處理，竟獨厚於甲○○父女，優先處理與甲○○父女之債務，益
    證丁○○有意逃避債務，恐債權人查封其財產，而虛隉與甲○○父女間超出一百
    五十萬元之債務關係，而將其財產暫時登記予其所信任之甲○○，以保全其財產
    。此外有該丁○○所有，沿海段第二０四號土地登記謄本在卷可徵，是被告丁○○、甲○○以上詞置辯，要為臨訟杜撰卸責之詞，均難採信。事證明確，被告丁○○、甲○○前開犯行亦已堪認定。
參、核告丁○○、丙○○○意圖為自己不法之所有，以詐術使人將本人之物交付之行
    為，係犯刑法第三百三十九條第一項之詐欺取財罪。其二人就詐欺罪部分，有犯
    意之聯絡、行為之分擔，均為共同正犯。其二人先後多次詐欺犯行，時間緊接，
    各構成犯罪要件相同，顯係基於概括犯意為之，應依連續犯各論以一罪，並依法
    加重其刑。又其二人每一次詐欺行為，使各該活會互助會會員同時受害，係以一
    詐欺行為同時詐騙數人之財物，為想像競合犯，依刑法第五十五條規定，從一重
    之詐欺取財罪論處。丙○○○有事實欄所載刑之宣告及執行情形，此據其供明在
    卷，並有其本院全國前案紀錄表在卷可徵，茲於有期徒刑執行完畢後，五年內再
    犯有期徒刑之本罪，應依累犯之規定，加重其本刑。被告丁○○、甲○○虛隉假
    債權，以買賣為原因將丁○○所有前述房地移轉所有權於甲○○，使地政機關不
    察，登載於職務上所載之土地登記簿，足生損害於丁○○、丙○○○之債權人及
    地政機關就土地登記之正確性，所為係犯刑法第二百十四條之明知為不實之事項
    ，而使公務員登載於職上所載之公文書罪，丁○○、甲○○間，就該犯行間，亦
    有犯意聯絡及行為分擔，亦應論以共同正犯。丁○○、甲○○使不知情之代書遂
    行該部分犯罪，係間接正犯。被告丁○○就所犯上開二罪間，犯意各別、罪名不
    同，應予分論併罰。
肆、原審就被告丁○○、丙○○○共同詐欺部分，予以論罪科刑，雖非無見，但對於
    後述之部分，併論有詐欺情事，尚有未合（理由詳後述），該被告二人上訴否認
    犯罪，固無足取，惟原判決此部分既有可議，自應予以撤銷改判。審酌被告丁○○、丙○○○之品性，其等惡意倒會，受害人數達數百人，犯罪情節重大，惟念
    已與部分被害人達成和解，有和解書十八紙可稽，及其他一切情狀，分別量處如
    主文第二、三項所示之刑。
伍、原審就被告丁○○、甲○○所犯使公務員登載不實文書部分，依刑法第二十八條
    、第二百十四條、第四十一條，罰金罰鍰提高標準條例第一條前段、第二條，並
    審酌被告二人未能坦承犯行，甲○○素行尚佳等一切情狀，各量處有期徒刑六月
    ，甲○○部分並諭知如易科罰金，以佰元折算壹日，其認事用法，核無不合，
    量刑亦稱允洽，被告二人上訴意旨否認犯罪，指摘原判決不當、為無理由、應予
    駁回。第按被告甲○○曾受有期徒刑以上刑之宣告，有臺灣高等法院檢察署刑案
    記錄簡覆表在卷可稽，因一時思慮欠週而觸刑章，經此刑之宣告教訓後，當知所
    警惕而無再犯之虞，是本院認刑之宣告以暫不執行為適當，併諭知緩刑二年，以
    啟自新。
陸、公訴意旨及移送併辦意旨另以被告丁○○、丙○○○：(1)於八十三年十月五日，
    佯以丙○○○名義參加莊世宗為會首，連同會首共五十六會，每會二萬元之互助
    二會，隨即於八十三年十月五日以四千五百元標走一會，另於八十四年六月五日
    ，以四千八百元標得一會取走會款，使該會活會會員陷於錯誤，繳交扣除標息後
    之會款於丙○○○，自八十五年八月五日起，拒繳會款，會首莊世宗及該會活會
    會員等人始知受騙。(2)於八十四年五月十六日，佯以丁○○名義參加陳富美為會
    首，連同會首共五十五人，每會二萬元之互助會，於八十五年一月十六日，以九
    千一百元之標息標得會款，使該會活會會員陷於錯誤，繳交扣除標息後之會款於
    丙○○○，同年八月十六日起，拒繳會款，會首陳富美及該會活會會員始知受騙
    。(3)由丙○○○以丁○○名義於八十三年十月六日佯以參加黃恆吉為會首（該互
    助會由庚○○○以其夫黃恆吉名義召開），連同會首共七十一員，每會二萬元之
    互助會二會，分別於八十四年一月六日、八月六日以七千五百元、七千三百元標
    息標得會款，均自八十五年八月六日起拒繳會款；又於八十四年九月二十三日由
    丙○○○以己名義，佯以參加黃恆吉為會首（該互助會由庚○○○以其夫黃恆吉
    名義召開），連同會首共七十七員，每月二萬元之互助會一會，於八十四年十月
    二十三日以八千五百元標息元標得會款，自八十五年八月六日起拒絕繳交死會會
    款，庚○○○及該會活會會員始知受騙。因認該被告二人有連續詐期情事；訊據
    被告二人堅決否認有此部分之詐欺情事，辯稱週轉不靈致無力續繳死會會錢等語
    ；經查被告標得上述會款後，仍繼續繳納死會會款一段時間，短者六個月，長者
    一年六個月，按被告如有意詐欺，當於標得會款後，即拒繳死會會款，而被告標
    取上述各會款之初，仍繼續繳納會錢，顯難認其標會之初，有故意詐欺情事，被
    告係嗣後起意詐欺其他各會會錢，以致未再續繳上述各會款，此部分應屬民事債
    務糾紛，不能以其二人嗣後之犯罪，推定其先前之標會，亦有詐欺情事，此部分
    犯罪嫌疑不能證明，惟公訴人就(1)(2)部分以裁判上一罪起訴，就(3)部分移送併辦
    ，爰不另為無罪諭知。
七、被告丁○○所犯二罪，部分經本院撤銷改判，則原審所定執行刑，已失依據，應
    併撤銷，另由本院定執行刑，如主文末項所示。
據上論結，應依刑事訴訟法第三百六十八條、第三百六十九條第一項前段、第三百六
十四條、第二百九十九條第一項前段，刑法第二十八條、第三百三十九條第一項、第
五十六條、第四十七條、第五十五條、第五十一條第五款、第七十四條第一款，罰金
罰鍰提高標準條例第一條前段、第二條，判決如主文。
本案經檢察官朱文彬到庭執行職務。
中    華    民    國     八十九     年       一       月       十一     日
                              臺灣高等法院高雄分院刑事第六庭
                                  審判長法官  陳吉雄
                                        法官  周賢銳
                                        法官  江泰章
右正本證明與原本無異。
不得上訴。
                                      書記官  黃一秋
中    華    民    國     八十九     年       一       月      十三      日
附錄  本案諭罪科刑法條：
刑法第三百三十九條第一項
意圖為自己或第三人不法之所有，以詐術使人將本人或第三人之物交付者，處五年以
下有期徒刑、拘役或科或併科一千元以下罰金。
刑法第二百十四條明知為不實之事項，而使公務員登載於職務上所掌之公文書，足以
生損害於公眾或他人者，處三年以下有期徒刑、拘役或五百元以下罰金。
                                                                        Ａ


司法院資訊處製作；財團法人民間司法改革基金會備份。
